【裁判字號】    90,訴,1077
【裁判日期】    901005
【裁判案由】    公司法
【裁判全文】
臺灣板橋地方法院刑事判決                          九十年度訴字第一七七號
    公  訴  人  臺灣板橋地方法院檢察署檢察官
    被      告  戊○○
    選任辯護人  陳傳中律師
                林仟雯律師
右列被告因公司法案件，經檢察官提起公訴（九十年度偵字第三八一○號），本院判
決如左：
    主  文
戊○○公司負責人，公司應收之股款，股東並未實際繳納而以申請文件表明收足，科
罰金新臺幣參萬元，如易服勞役，以銀元參佰元即新臺幣玖佰元折算壹日。
    事  實
一、戊○○係設於臺北縣三重市○○路○段二○三巷一八三號之詠鑨機電工業有限公
    司（下稱為詠鑨公司）負責人，於民國八十八年七月間申請詠鑨公司籌備設立，
    委託乙○○辦理公司設立登記之時，明知申請設立公司時，對股東應收之股款，
    應由股東確實繳納，不得僅以申請文件表明收足，而該公司其餘股東甲○○、己○○、丙○○及王張玉梅之股款均未收取，竟向不知情之乙○○佯稱其所收股款
    己使用一部分，無法提出足夠之資金供主管機關查驗，而經由乙○○之介紹向不
    知情之林淑琴以新臺幣（下同）一萬三千元之利息借得一百萬元後，由林淑琴於
    八十八年六月九日存入中國農民銀行新莊分行帳號00000000000號詠
    鑨公司籌備處戊○○之活期存款帳戶內，充作已收足股款之證明，旋於同年月十
    一日如數提領，並於同年六月十日利用乙○○將上開存款資料持交不知情之禮鵬
    會計師事務所會計師丁○○，依不實之股款繳納證明（即上開存摺存款資料），
    查核製作公司設立登記資本額查核報告書，並由乙○○於同年七月七日連同上開
    帳戶存摺影本、股東繳納股款明細表等資料，持向經濟部中部辦公室申請詠鑨公
    司設立登記，而以股東繳納股款明細表之文件向經濟部中部辦公室表明已收足股
    款。
二、案由經濟部函請臺灣板橋地方法院檢察署檢察官偵查起訴。
    理  由
一、訊之被告固坦認右揭經由乙○○向林淑琴借款一百萬元存入銀行後旋即領出，並
    以該存款資料為證明並出具股東繳納股款明細表委由乙○○向經濟部中部辦公室
    辦理詠鑨公司之設立登記並表明已收足股款等情事，惟矢口否認有何犯行，辯以
    其確收足股東股款，然其在公司辦理公司設立登記前即已花費開辦費用約三十五
    萬元，所餘款項不足供主管機關查驗，乃接受會計師建議借得一百萬元以供查驗
    云云。經查：
  (一)被告戊○○係設於臺北縣三重市○○路○段二○三巷一八三號之詠鑨公司負責人
    ，於八十八年七月間申請詠鑨公司籌備設立，委託乙○○辦理公司設立登記之時
    ，經由乙○○介紹向林淑琴以一萬三千元之利息借得一百萬元後，由林淑琴於八
    十八年六月九日存入中國農民銀行新莊分行帳號00000000000號詠鑨
    公司籌備處戊○○之活期存款帳戶內，充作已收足股款之證明，旋於同年月十一
    日如數提領，並於同年六月十日由乙○○將上開存款資料持交禮鵬會計師事務所
    會計師丁○○，依上開存摺存款資料查核製作公司設立登記資本額查核報告書，
    並由乙○○於同年七月七日連同上開帳戶存摺影本、股東繳納股款明細表等資料
    ，持向經濟部中部辦公室申請詠鑨公司設立登記，而以股東繳納股款明細表之文
    件向經濟部中部辦公室表明已收足股款等事實，為被告自承在卷，核與證人乙○○、劉玉枝之證述相符，並有經濟部八十九年十一月十日臺財融第八九三五三七
    八七號函及所附存提款明細表、詠鑨公司設立登記事項卡、丁○○會計師出具之
    公司設立登記資本額查核報告書、詠鑨公司股東繳納股款明細表、上開存摺影本
    各乙份、中國農民銀行新莊分行九十年五月十六日九十農莊字第一七三號函附支
    票對帳單、存摺存款存入憑條及存摺存款取款憑條附卷可稽。是以被告充供主管
    機關查驗資本之上開存款並非向股東收得之股款乙節，足堪認定。
  (二)被告雖否認犯行，並有證人即詠鑨公司股東甲○○、己○○及王張玉梅均到庭證
    稱確有如數繳納予被告等語，證人劉怡伶亦證述證人甲○○確有在八十八年間標
    得其所招組的會，取得十多萬元之會金等語，附合證人甲○○所稱其出資之二十
    萬元中有十萬元係標會而來云云。惟被告在偵查中明確陳稱：「（問：為何要把
    一百萬提出來？）為了要支付材料貨款。」、「‧‧‧我有拿一百萬元給會計師
    ，與會計師約好地點直接交付現金一百萬元，這一百萬是股東們交給我後，我就
    直接交給會計師。」等語（參偵查卷第二十四頁），就存入上開戶內之一百萬元
    係向股東收得之股款乙節陳述甚明，並能指出交付一百萬現金予會計師及嗣後領
    出作為支付貨款之用等情形，然於本院審理中竟變異前詞，改稱該存入帳戶一百
    萬元係經由乙○○向林淑琴借得後存入，嗣提出返還予林淑琴云云，前後所言完
    全相左，其真實性己足令人生疑。又被告雖提出請款單、送貨單、估價單、應收
    帳款明細表、出貨單、收據及房屋租賃契約書等文件影本資為證明其自八十八年
    三月間起即有與客乍往來支付貨款、房租、人事費用等情事，證人即上兆機械零
    件實業有限公司職員郭嬌仙、銧藝機械鈑金有限公司負責人徐煥禮等亦到庭證稱
    確在詠鑨公司設立登記前即與該公司有業務上往來等語，然茍被告確如在本院所
    辯稱係因雖已收足股款，惟己花費部分開辦費，所餘資金不足而向他人借款以供
    主管機關查驗，其大可據實以陳，何有在偵查中編排該一百萬元係向股東收取並
    由其親自交給會計師存入等詞之必要？是此部分之事實亦不足為被告已收足股款
    之證明。參酌證人練國精之前即與被告有合作關係，被告為證人王張玉梅之姪女
    婿，證人甲○○為被告之配偶，此經上開三名證人均陳明在卷，其等與被告關係
    均甚密切，為迴護被告而為有利其之證述，亦屬人之常情。綜上所述，本院認被
    告充供主管機關查驗資本之上開存款既非向股東收得之股款，原即有未收足股款
    之極高度嫌疑，被告又無法提出有向股東收足股款之確實證明，復就所稱收得股
    款之流向於偵查及本院審理中陳述不一，茍其確已收足股款，應不致有前後供述
    相為矛盾之情形，依上開情事相互以參，足證被告並未向其他股東收足股款，僅
    為應付主管機關之查驗而向不知情之林淑琴借款存入銀行，是以被告所為置辯及
    證人甲○○、己○○及王張玉梅所為有利被告之證述，均不足採信，本件事證明
    確，被告犯行堪予認定。
二、核被告所為，係犯公司法第九條第三項之公司負責人於公司應收之股款，股東並
    未實際繳納，而以文件表明收足罪。被告利用不知情之乙○○出具證明收足股款
    之文件，為間接正犯。爰審酌被告之素行、智識程度、犯罪之手段、所生之危害
    及犯後坦承犯行，態度良好等一切情狀，量處如主文所示之刑，並諭知易服勞役
    之折算標準。
三、公訴人起訴意旨另以：被告持上開存摺及相關文件向經濟部中部辦公室申請公司
    設立登記，使承辦人員將此不實事項登記於職務上所掌管公文書上，足以生損害
    於該經濟部對准許公司設立登記之正確性及易使一般民眾信任己為合法設立之公
    司，因認被告另涉犯刑法第二百十四條使公務員登載不實罪嫌。惟按刑法第二百
    十四條使公務員登載不實事項於公文書罪，須一經他人之聲明或申報，公務員即
    有登載之義務，並依其所為之聲明或申報予以登載，而屬不實事項者，始足構成
    ，若其所為之聲明或申報，公務員尚須為實質之審查，以判斷其真實與否，始得
    為一定之記載者，即非本罪所稱之使公務員登載不實。又公司法第三百八十八條
    規定「主管機關對於公司登記之申請，認為有違反法令或不合法定程式者，應令
    其改正，非俟改正合法後，不予登記。」第四百十二條第一項規定「有限公司應
    於章程訂立後十五日內，將左列事項，向主管機關申請為設立之登記：一、第一
    百零一條所列各款事項。二、繳足股款之證件。三、以現金以外之財產抵繳股款
    者，其姓名及其財產之種類、數量、價格或估價之標準。」，同條第二項規定：
    「主管機關對於前項之申請，應派員檢查，並得通知公司限期申復。」，依上開
    規定觀之，向主管機關申請為有限公司設立之登記，其於申請設立登記時，公司
    應收之股款是否確已繳足，主管機關應派員檢查，並得通知公司限期申復，亦即
    須為實質之審查，以判斷其真實與否，而非僅依其申請或聲明即為一定登載之形
    式審查，則有限公司負責人明知申請設立登記時，公司應收之股款並未繳足，仍
    以申請文件表明收足而使公務員將此不實事項予以登載，應僅成立公司法第九條
    第三項前段之罪，無適用刑法第二百十四條論罪之餘地，最高法院八十九年度台
    非字第四六號判決亦同此見解。揆諸前開說明，自難認本件被告此部分所為涉有
    何等使公務員登載不實事項於公文書罪嫌，此外復查無其他積極證據足資證明被
    告成立此部分罪責，原應為無罪之宣告，然公訴意旨既認此部分與前揭起訴論罪
    部分具有牽連犯之裁判上一罪關係，爰不另為無罪之諭知。
四、末查詠鑨公司係於八十八年七月七日辦理公司設立登記，己如前述，然依被告提
    出之請款單、送貨單、估價單、應收帳款明細表、出貨單、收據等文件所載，顯
    示被告在詠鑨公司設立登記前即有以「詠鑨機電工業有限公司」之名稱與其他公
    司往來之情形，不無違反公司法第十九條第一項所定「未經設立登記，不得以公
    司名義經營業務或為其他法律行為。」之嫌疑，此部分應由檢察官另行偵查，附
    此敘明。
據上論斷，應依刑事訴訟法第二百九十九條第一項前段，公司法第九條第三項，刑法
第十一條前段、第四十二條第二項，罰金罰鍰提高標準條例第二條，現行法規所定貨
幣單位折算新臺幣條例第二條，判決如主文。
中      華      民      國      九十      年      十      月      五    日
                                  臺灣板橋地方法院刑事第二庭
                      法  官  楊  博  欽
右正本證明與原本無異。
如不服本判決，應於判決送達後十日內，向本院提出上訴狀。
                                          書記官  潘  文  賢
中      華      民      國      九十      年      十      月      五    日
附錄本案論罪科刑法條全文：
公司法第九條
  公司設立登記後，如發現其設立登記或其他登記事項，有違法情事時，公司負責人
  各處一年以下有期徒刑、拘役或科或併科新臺幣六萬元以下罰金。
  公司負責人對於前項登記事項，為虛偽之記載者，依刑法或特別刑法有關規定處罰
  。
  公司應收之股款，股東並未實際繳納，而以申請文件表明收足，或股東雖已繳納，
  而於登記後將股款發還股東，或任由股東收回者，公司負責人各處五年以下有期徒
  刑、拘役或科或併科新臺幣六萬元以下罰金。
  前三項裁判確定後，由法院檢察處通知中央主管機關撤銷其登記。


司法院資訊處製作；財團法人民間司法改革基金會備份。
